臺灣高等法院臺中分院民事判決　　　九十一年度重上字第一六號
　　　上　訴　人　合作金庫銀行股份有限公司
　　　法定代理人　甲○○
　　　被　上訴人　乙○○
右當事人間請求返還不當得利事件，上訴人對於中華民國九十年十一月二十八日臺灣
彰化地方法院九十年度重訴字第四三四號第一審判決提起上訴，本院判決如左：
      主      文
上訴駁回。
第二審訴訟費用由上訴人負擔。
原判決所命給付，得為假執行。但上訴人如於假執行程序實施前，以新台幣柒佰零柒
萬玖仟柒佰柒拾玖元或等值之中央政府建設公債債票為被上訴人供擔保後，得免為假
執行。
      事實及理由
一、被上訴人於原審起訴主張：上訴人於民國（下同）九十年七月二十七日，以七十
    四年六月十三日確定之台灣台北地方法院七十四年度訴字第五三六二號民事判決
    為執行名義（判決主文命被上訴人與訴外人會豐化工有限公司及兼法定代理人等
    六人應連帶給付上訴人新臺幣二百九十萬元及自七十三年一月十一日起至清償日
    止，按年息百分之一０．二五計算之利息，並自七十二年十月二十日起逾期六個
    月以內按前開利率百分之十，逾期六個月以上按前開利率百分之二十計算之違約
    金），具狀聲請執行被上訴人對於第三人即彰化光復路郵局及臺灣銀行彰化分行
    之存款債權。查該執行名義所載債權，不論其性質為票款、借款或保證，自執行
    名義成立時迄聲請強制執行時止，期間逾十六年之久，其請求權之消滅時效完成
    。被上訴人因而於九十年八月十六、二十三、二十四日，先後以上訴人之債權已
    消滅時效，被上訴人得拒絕給付為由，具狀向執行法院聲明異議，並經執行法院
    將異議狀送達上訴人收受在案。則上訴人聲請執行之債權已然消滅，其後上訴人
    分別於九十年九月四日、九十年十月十一日領取執行所得款項各新臺幣（下同）
    二十七萬五千七百三十八元及六百八十萬四千零四十一元（合計七百零七萬九千
    七百七十九元），因非本於被上訴人之「任意給付」，即屬無法律上之原因而受
    利益，致上訴人受損害等情，乃本於不當得利之法律關係，求為命上訴人如數返
    還並自受領日九十年十月十一日起加給法定利息之判決（原起訴求為判決原法院
    九十年度執字第七００九號清償債務強制執行事件之強制執行程序應予撤銷，於
    訴狀送達後，因上訴人已依執行法院核發之執行命令收取被上訴人在第三人彰化
    光復路郵局及臺灣銀行彰化分行之存款完畢，乃變更聲明如上所述請求返還不當
    得利）。原審准其為訴之變更，並判決被上訴人勝訴。
二、上訴人不服原審判決提起上訴，聲明求為判決：(一)原判決廢棄。(二)右廢棄部分，
    被上訴人在第一審之訴駁回。(三)第一、二審訴訟費用由被上訴人負擔。(四)如受不
    利之判決時，請准上訴人提供現金或等值之中央政府建設公債債票為擔保，免為
    假執行。其陳述略以：
  (一)按時效完成後，債務人得拒絕給付，係採抗辯權發生主義，即時效完成後，權利
    自體本身及其訴權不消滅，僅使債務人取得拒絕給付抗辯權而已，債務人一旦行
    使此項時效消滅抗辯，此種罹於時效消滅之債權，係屬所謂的不完全債權（或稱
    自然債務），其債權的請求力雖因而減損，難以訴之方法強制實現，但仍具有可
    履行性，其受領權能即債權之保持力，不因此受影響。故上訴人所領得之前揭款
    項，縱使其請求權罹於消滅時效，然該債權受領給付的權能並不受影響，即非無
    法律上之原因而受利益，自不成立不當得利。
  (二)原審判決上訴人敗訴之理由為，按請求權之消滅時效完成後，依民法第一百四十
    四條第一項之規定，債務人得拒絕給付，固係採抗辯權發生主義，債務人僅因而
    取得拒絕給付之抗辯權，並非使請求權當然消滅。惟如債務人行使此項抗辯權，
    表示拒絕給付，債權人之請求權則因而確定的歸於消滅，債務人即無給付之義務
    ，嗣後如因法院之強制執行而為給付，因非基於債務人任意為之，參照民法第一
    百八十條第三款之規定，債務人仍可依不當得利之規定，請求債權人返還云云，
    固非無見。惟查：消滅時效完成，原法律關係及請求權並不消滅，債權人之受領
    仍有法律上之原因。蓋消滅時效完成，僅債務人取得拒絕履行之抗辯權，得執以
    拒絕給付而已，其原有之法律關係並不因而消滅（最高法院八十五年台上字第三
    八九號判決意旨參照）。亦即，我國民法第一二五條至一二七條雖謂各種請求權
    因若干年不行使而「消滅」，實際上係沿用日本民法用語，規定時效制度，請求
    權並不歸於「消滅」。時效完成之效果，在民法第一百四十四條第一項明定：「
    時效完成後，債務人得拒絕給付」，依此規定，我國是採抗辯權發生主義，時效
    期間經過後不僅債權及物權本身不消滅，請求權也不歸於消滅，而僅賦予債務人
    拒絕給付的抗辯權而已，此種債務稱為自然債務。如債務人仍為履行之給付，並
    非「非債清償」，自無不當得利之問題。故若有債務存在，即使屬自然債務，其
    給付仍屬債務之履行，受益人之受領給付亦非無法律上之原因，自不構成不當得
    利。原審判決認本件消滅時效完成，債務人行使此項抗辯權，表示拒絕給付，債
    權人之請求權則因而確定的歸於消滅云云，顯係出於對消滅時效制度之誤認。
  (三)上訴人係依執行名義聲請強制執行而受領給付，有正當法律權源，並非不當得利
    。債務人行使時效抗辯權之作用，僅得拒絕自己之任意給付，仍無法拒絕法院之
    強制執行。是以執行名義上債權人所有之請求權，雖已罹時效而消滅，執行法院
    仍應依債權人之聲請，予以執行，惟債務人得主張時效，提起執行異議之訴（司
    法院廿五年院字第一四九八號解釋）。換言之，債權人據以強制執行執行名義之
    請求權，雖已罹於消滅時效，債務人仍需提起債務人異議之訴，始得以債務人異
    議之訴即形成判決之形成力，排除執行名義之執行力，否則法院之執行程序仍係
    合法執行，此亦為強制執行法第十四條之立法趣旨所在。而債務人提起異議之訴
    時，除有停止執行之裁定外，並無停止強制執行之效力（強制執行法第十八條第
    一項參照），原執行程序仍應繼續執行。在本案被上訴人提起異議之訴時，並曾
    聲請裁定停止執行，惟被上訴人竟捨棄此正當法律救濟途徑，遲遲不願提供擔保
    停止執行，是其法律上之不利益，是被上訴人自己招致，執行法院所為之執行程
    序，於法並無違誤。債務人不能以債務人異議之訴排除強制執行程序，亦不願提
    供擔保停止執行程序，債權人自該執行之結果而受領給付時，因該執行程序合法
    ，且原法律關係並不消滅，債權人在法律上仍有受領保持力下，所受領之給付自
    有法律上之原因。即債權人依執行名義進行之合法執行程序，所為受領給付，在
    程序上係因聲請強制執行（請求力）之所得，在實體法律之原債之關係仍存在下
    （受領保持力）之受領，並非不當得利。
  (四)綜上所述，原審判決認定事實及適用法律均有違誤，應請廢棄改判，駁回被上訴
    人在第一審之訴。
三、被上訴人聲明求為判決：(一)上訴駁回。(二)第一、二審之訴訟費用由上訴人負擔。
    (三)請准就第一審判決宣告假執行。其陳述除為如前揭起訴之主張外，補稱：上訴
    人據以聲請強制執行之債權已經消滅時效完成，為上訴人所自承，而被上訴人於
    上訴人依執行法院核發之執行命令收取被上訴人在彰化光復路郵局及臺灣銀行彰
    化分行之存款而受償債權前，亦即於強制執行程序終結前，已先後具狀向執行法
    院聲明異議，主張上訴人債權之消滅時效已經完成，聲明拒絕給付，並經執行法
    院送達上訴人收受，就兩造而言，該債權已經確定的歸於消滅，被上訴人已無給
    付義務，上訴人猶依執行法院之執行命令先後領取被上訴人之上述存款，自屬無
    法律上之原因而受利益，致被上訴人受損害，且上訴人係經由強制執行程序而受
    領上述款項，並非本於被上訴人之「任意給付」，與民法第一百四十四條第二項
    「請求權已經時效消滅，債務人仍為履行之給付者，不得以不知時效為由，請求
    返還」及同法第一百八十三條第三款「因清償債務而為給付，於給付時明知無給
    付之義務者，不得請求返還」之規定情事不同，故上訴人應依民法第一百八十二
    條第二項規定，將受領之款項附利息一併返還被上訴人。上訴人提起本件上訴，
    為無理由，應予駁回。又其上訴之目的顯在意圖延滯訴訟，故並請就第一審判決
    依民事訴訟法第四百五十六條第一項或第四百五十七條第一項宣告假執行，以維
    被上訴人之權益。
四、本件被上訴人起訴主張之前揭事實，已據其提出臺灣臺北地方法院七十四年度訴
    字第五三六二號清償借款等事件民事判決及其確定證明書影本、原審法院九十年
    七月三十一日彰院松執莊九十執字第七００九號執行命令影本在卷為證，並為上
    訴人所不爭執，且經本院調閱前開原審法院九十年度執字第七００九號民事執行
    案卷查證屬實。上訴人聲請強制執行之債權，因判決確定證明書未記載判決確定
    日期，但其確定日期應係在七十四年七月十八日核發該確定證明書之前，而自七
    十四年七月十八日該確定證明書核發的起算，迄其聲請強制執行之九十年七月二
    十七日止，也已逾時十六年。被上訴人主張該執行債權對於伊已逾法定最長之十
    五年時效期間，上訴人對此復未有爭執，堪認無誤。
五、按請求權之消滅時效完成後，依民法第一百四十四條第一項之規定，債務人得拒
    絕給付，固係採抗辯權發生主義，債務人僅因而取得拒絕給付之抗辯權，並非使
    請求權當然消滅。惟如債務人行使此項抗辯權，表示拒絕給付，債權人之請求權
    則因而確定的歸於消滅，債務人即無給付之義務，嗣後如因法院之強制執行而為
    給付，因非基於債務人任意為之，參照民法第一百八十條第三款之規定，債務人
    仍可依不當得利之規定，請求債權人返還。本件上訴人之上開債權，於時效完成
    後，被上訴人即先後於九十年八月十六、二十三、二十四日具狀向執行法院表示
    行使時效消滅抗辯，拒絕給付，並經執行法院於九十年八月二十四、二十八日送
    達於上訴人，此有異議狀及送達證書附於前揭原審法院九十年度執字第七００九
    號民事執行卷可稽。該執行債權之請求權，已因被上訴人行使時效消滅抗辯權而
    確定的消滅（利息、違約金部分依民法第一百四十六條前段規定一併消滅），被
    上訴人即無給付之義務。雖上訴人猶於九十年九月四日向第三人臺灣銀行彰化分
    行收取被上訴人之存款二十七萬五千七百三十八元，又於九十年十月十一日向執
    行法院領取第三人彰化光復路郵局解交之被上訴人存款六百八十萬四千零四十一
    元（餘留十五萬元未領取係為供被上訴人三個月生活必需之費用）。惟該等給付
    ，既基於執行法院之強制執行（執行命令）而得，其非被上訴人之任意給付甚明
    。又被上訴人於強制執行程序所為時效消滅之抗辯，因屬於實體上之事項，執行
    法院無審認之權，因此執行法院依法繼續執行所為之給付，是否發生實體上之效
    果，仍應由審理實體事項之民事法院審認為準，不能謂上訴人自執行法院受領，
    即認為實體正當。是本件債務，被上訴人行使時效消滅抗辯權後，既得拒絕給付
    ，而因強制執行仍由被上訴人為非任意給付，上訴人之受領給付，即應認屬無法
    律上之原因而受利益，致被上訴人受有損害之不當得利情形。上訴人抗辯稱消滅
    時效完成後，債務人取得拒絕履行之抗辯權，僅得拒絕自己之任意給付，無法拒
    絕法院之強制執行，蓋因債權自體本身及其訴權並不消滅，此罹於時效消滅之債
    權，係屬所謂的不完全債權（或稱自然債務），其債權的請求力雖因而減損，難
    以訴之方法強制實現，但仍具有可履行性，該債權受領給付的權能並不受影響，
    如債務人仍為履行之給付，並非「非債清償」，即非無法律上之原因而受利益，
    自不成立不當得利云云，殊無足取。再者，被上訴人於強制執行程序行使時效消
    滅抗辯權之效果，並不因其於提起債務人異議之訴時，有無提供擔保聲請停止強
    制執行而有所不同。因此，上訴人謂本件被上訴人不提供擔保聲請停止執行，伊
    在合法執行下受領給付，即非不當得利云云，亦無可取。
六、綜上所述，本件被上訴人行使時效消滅抗辯，拒絕給付後，上訴人猶經由強制執
    行程序受領其已罹於時效消滅之債權，非被上訴人之任意給付，則被上訴人本於
    不當得利之法律關係，請求上訴人如數返還，自屬於法有據，應予准許。原審判
    決被上訴人勝訴，命上訴人應返還被上訴人柒佰零柒萬玖仟柒佰柒拾玖元及其自
    九十年十月十一日最後受領日起算至清償日止，按年息百分之五計算之利息，核
    無不合。上訴意旨指摘原判決不當，求予廢棄改判，為無理由，其上訴應予駁回
    。又本件係關於財產權之訴訟，本院維持第一審判決，上訴人聲請宣告假執行，
    被上訴人陳明願供擔保免為假執行，均無不合，爰酌定相當擔保金額准許之。
七、本件事證已臻明確，兩造所提其餘攻擊防禦方法及舉證，與判決結果不生影響，
    爰不一一論述。
八、據上論結，本件上訴為無理由，依民事訴訟法第四百四十九條第一項、第七十八
    條、第四百五十七條第一項、第四百六十三條、第三百九十二條，判決如主文。
中　　　華　　　民　　　國　　九十一　　年　　　八　　　月　　 二十　　 日
~B1民事第五庭審判長法　官　陳滿賢
~B2　　　　　　　　法　官　簡清忠
~B3　　　　　　　　法　官　古金男
右為正本係照原本作成。
如對本判決上訴，須於收受判決送達後二十日內向本院提出上訴書狀，其未表明上訴
理由者，應於提出上訴後二十日內向本院提出上訴理由書（須按他造人數附具繕本）
，並繳納送達用雙掛號郵票拾份（每份參拾肆元）。
上訴時應提出委任律師或具有律師資格之人之委任狀；委任有律師資格者，另應附具
律師及格證書及釋明委任人與受任人有民事訴訟法第四百六十六條之一第一項但書或
第二項（詳附註）所定關係之釋明文書影本。
~B 　 　　　　　　書記官　陳信和
中　　　華　　　民　　　國　　九十一　　年　　　八　　　月　　二十一　　日
附註：
民事訴訟法第四百六十六條之一（第一項、第二項）
對於第二審判決上訴，上訴人應委任律師為訴訟代理人。但上訴人或其法定代理人具
有律師資格者，不在此限。
上訴人之配偶、三親等內之血親、二親等內之姻親，或上訴人為法人、中央或地方機
關時，其所屬專任人員具有律師資格並經法院認為適當者，亦得為第三審訴訟代理人
。
　　　　　　　　　　　　　　　　　　　　　　　　　　　　　　　　　　　　Ｈ
